【裁判字號】    98,上訴,114
【裁判日期】    980408
【裁判案由】    強盜
【裁判全文】
臺灣高等法院刑事判決                 98年度上訴字第114號
上  訴  人  臺灣板橋地方法院檢察署檢察官
被      告  乙○○
                    （另案在監執行）
選任辯護人  張漢榮律師
上列上訴人因被告強盜案件，不服臺灣板橋地方法院97年度訴字
第3765號，中華民國97年11月20日第一審判決（起訴案號：臺灣
板橋地方法院檢察署97年度偵字第19425 號），提起上訴，本院
判決如下：
    主  文
上訴駁回。
    事  實
一、乙○○於民國93年間因施用毒品案件，經臺灣板橋地方法院
    分別以93年度訴字第1099號判決判處有期徒刑8 月確定、以
    93年度簡字第5219號判決判處有期徒刑3 月確定，並經裁定
    應執行有期徒刑10月確定，於94年9 月23日執行完畢，又於
    95年間因施用毒品案件，經同院以95年度訴字第479 號判決
    判處有期徒刑10月確定、以95年度簡字第1005號判決判處有
    期徒刑5 月確定，嗣經裁定應執行有期徒刑1 年2 月確定，
    又因施用毒品案件，經同院以95年度訴字第2385號判決判處
    有期徒刑10月確定，經減刑為有期徒刑5 月確定，前開各罪
    接續執行，於96年10月9 日假釋出監付保護管束，迄96年11
    月2 日假釋期滿，未經撤銷假釋，其未執行之刑視為已執行
    完畢。詎仍不知悔改，基於意圖為自己不法所有之犯意，於
    97年6 月28日上午11時10分許，駕駛車牌號碼FG-8048 號自
    用小貨車，行經臺北縣板橋市○○街162 號前，見丙○○○
    與其妹甲○○在路旁行走，遂趁丙○○○不備之際，以左手
    操控上開自用小貨車之方向盤，右手伸出右前車窗外徒手搶
    奪丙○○○所有揹於左肩之皮包1 個，內有現金新臺幣（下
    同）1 萬餘元、身分證、健保卡、合作金庫提款卡、汽機車
    行照及駕照、悠遊卡、鑰匙1 把，得手後，丙○○○旋以手
    攀住乙○○所駕車輛右前車窗，因乙○○繼續駕車前行，丙○○○遂遭拖行，乙○○見狀要求丙○○○放手，丙○○○
    遂放手倒地，而受有手臂多處擦傷及挫之傷害，而甲○○見
    狀，亦以手攀住乙○○所駕車輛右前車窗，乙○○出言要求
    甲○○（原審事實欄誤載為丙○○○，應予更正）放手，並
    繼續駕車前行，因而將甲○○拖行約500 公尺，甲○○終因
    體力不支而放手倒地，因而受有頭部創傷頭皮撕裂傷﹙3 ×
    0.8 ×0.5 公分﹚、右側第五指近端指骨骨折、左肩挫傷及
    四肢多處擦傷等傷害 (丙○○○、甲○○傷害部分，均未據
    告訴)。 嗣丙○○○、甲○○報警處理，經警調閱現場監視
    錄影畫面後，而循線查悉上情。
二、案經臺北縣政府警察局海山分局報請臺灣板橋地方法院檢察
    署檢察官偵查起訴。
    理  由
一、按被告以外之人於審判外之言詞或書面陳述，除法律有規定
    者外，不得作為證據；被告以外之人於偵查中向檢察官所為
    之陳述，除顯有不可信之情況者外，得為證據；被告以外之
    人於檢察事務官、司法警察官或司法警察調查中所為之陳述
    ，與審判中不符時，其先後之陳述具有較可信之特別情況，
    且為證明犯罪事實存否所必要者，得為證據；被告以外之人
    於審判外之陳述，雖不符刑事訴訟法第159 條之1 至第159
    條之4 之規定，而經當事人於審判程序同意作為證據，法院
    審酌該言詞陳述或書面陳述作成時之情況，認為適當者，亦
    得為證據；當事人、代理人或辯護人於法院調查證據時，知
    有第159 條第1 項不得為證據之情形，而未於言詞辯論終結
    前聲明異議者，視為有前項之同意，刑事訴訟法第159 條第
    1 項、第159 條之1 第2 項、第159 條之2 、第159 條之5
    分別定有明文。經查，證人丙○○○、甲○○於警詢時所為
    之陳述，均屬審判外之陳述，然被告乙○○（簡稱被告）及
    其辯護人於原審審理時對於前開證據之證據能力表示沒有意
    見，且迄至本院言詞辯論終結前亦未聲明異議，本院審酌前
    開供述證據作成時之情況，並無不能自由陳述之情形，亦無
    違法取證或其他瑕疵，認為以之作為證據為適當，自得為證
    據。又證人丙○○○於偵查中向檢察官所為之陳述，雖屬審
    判外之陳述，惟現階段刑事訴訟法規定檢察官代表國家偵查
    犯罪、實施公訴，依法其有訊問被告、證人及鑑定人之權，
    證人、鑑定人且須具結，而實務運作時，檢察官偵查中向被
    告以外之人所取得之陳述，原則上均能遵守法律規定，不致
    違法取供，其可信度極高，是以，刑事訴訟法於92年2 月6
    日修正時，即為兼顧理論與實務，以該法第159 條之1 第2
    項規定，除顯有不可信之情況者外，得為證據。查證人丙○○○於偵查中向檢察官所為之陳述，既已依法具結，又非檢
    察官非法取供而得，且並無證據證明前開證人於檢察官偵查
    中所為證述有何誤認之情形，並無顯不可信之情況，自得作
    為證據，合先說明。
二、上開搶奪之事實，業據被告於警詢、檢察官偵查中及法院審
    理時坦承：97年6 月28日上午11時10分許，伊駕駛車牌號碼
    FG-8048 號自小貨車在臺北縣板橋市○○街附近尋找搶奪對
    象，伊行經同縣市○○街162 號時，見丙○○○與甲○○在
    路邊行走，伊便將車輛向丙○○○左側靠近，伸出右手搶奪
    丙○○○揹在肩上之皮包等語不諱（參97年度偵字第19425
    號偵查卷第13頁至第14頁、第75頁、原審卷第29頁、第30頁
    、第52頁、第59頁、本院98年2 月19日準備程序筆錄、98年
    3 月25日審判程序筆錄），核與證人丙○○○於警詢、檢察
    官偵查中及原審審理時證述：97年6 月28日上午11時10分許
    ，伊與伊妹妹甲○○行走在臺北縣板橋市○○街162 號前，
    被告駕駛車牌號碼FG-8048 號自小貨車由伊左後方靠近，趁
    機搶走伊揹在左肩之皮包等語（參97年度偵字第19425 號偵
    查卷第22頁至第23頁、第88頁、原審卷第54頁），證人甲○○於警詢及原審審理時證述：97年6 月28日上午11時10分許
    ，伊與伊姊姊丙○○○行走在臺北縣板橋市○○街162 號前
    ，被告駕駛車牌號碼FG-8048 號自小貨車靠近丙○○○，趁
    機搶走丙○○○揹在左肩之皮包等語（參97年度偵字第1942
    5 號偵查卷第28頁、第31頁、原審卷第56頁）情節相符，復
    有監視翻拍照片及搜索扣押筆錄、扣押物品目錄表、贓物認
    領保管單等物可資佐證，足認被告之自白與事實相符，應可
    採信。本件被告搶奪犯行事證明確，自應依法論科。
三、核被告所為，係犯刑法第325 條第1 項之搶奪罪。起訴書雖
    指被告搶奪丙○○○皮包後，因丙○○○抓住皮包不放，被
    告為防護贓物，強行與丙○○○發生拉扯，致丙○○○難以
    抗拒，跌倒在地，並造成丙○○○手臂多處擦傷及挫傷等傷
    害，而丙○○○之妹甲○○見狀，立即以雙手攀住被告所駕
    駛之自用小貨車車門，被告又為防護贓物及脫免逮捕，當場
    施以緊催油門加速前行之強暴手段，致使甲○○為被告所駕
    駛之自用小貨車拖行在地至少500 公尺之遠而難以抗拒，直
    至臺北縣板橋市○○街附近，因甲○○力氣用盡，而遭乙○○所駕駛之自用小貨車甩至路旁，致甲○○受有頭部創傷頭
    皮撕裂傷3 ×0.8 ×0. 5公分、右側第五指近端指骨骨折、
    左肩挫傷及四肢多處擦傷等傷害，認為被告所為應構成刑法
    第329 條之準強盜犯行。惟訊之被告堅決否認有何準強盜之
    犯行，辯稱：伊搶得丙○○○之皮包後，便將自小貨車往前
    行駛，伊行駛一段距離後才發現有人攀在右前座車窗，伊便
    要求其放手，該人因體力不支而放手，伊只是搶奪，並沒有
    碰到被害人等語。經查：（一）刑法第329 條之準強盜罪，
    旨在以刑罰之手段，保障人民之身體自由、人身安全及財產
    權，免受他人非法之侵害。立法者就竊盜或搶奪而當場施以
    強暴、脅迫者，僅列舉防護贓物、脫免逮捕或湮滅罪證三種
    經常導致強暴、脅迫行為之具體事由，係選擇對身體自由與
    人身安全較為危險之情形，視為與強盜行為相同，而予以重
    罰；擬制為強盜行為之準強盜罪，雖未如刑法第328 條強盜
    罪之規定，將實施強暴、脅迫所導致被害人或第三人不能抗
    拒之要件予以明文規定，惟必於竊盜或搶奪之際，當場實施
    之強暴、脅迫行為，已達使人難以抗拒之程度，其行為之客
    觀不法，方與強盜行為之客觀不法相當，而得與強盜罪同其
    法定刑，司法院釋字第630 號解釋闡述甚明，亦即刑法第32
    9 條擬制為強盜罪之強暴、脅迫構成要件行為，乃指達於使
    人難以抗拒之程度者而言。又刑法強盜罪之行為態樣包含強
    暴與脅迫，所謂「強暴」，係謂直接或間接對於人之身體施
    以暴力，以壓制被害人之抗拒之狀態而言；「脅迫」則係指
    行為人以威嚇加之於被害人，使其精神上萌生恐懼之心理，
    以達到至使不能抗拒之程度，亦有最高法院95年臺上字第48
    01號判決意旨可資參照。又按刑法第329 條之準強盜罪，係
    竊盜或搶奪行為之後，因防護贓物、脫免逮捕或湮滅罪證，
    而當場施以強暴脅迫，為其犯罪構成要件。所謂「施以強暴
    脅迫」，以被告對被害人有積極主動施以強暴脅迫之行為，
    以防止取回贓物、逮捕或蒐證等行動者為限，倘被告當時僅
    有消極被動掙脫、逃逸之舉，其不法之內涵顯尚不足以與強
    盜罪之不法內涵等量齊觀，尚難認其構成準強盜罪；（二）
    被告於審理時始終否認於搶奪過程中有與丙○○○發生拉扯
    等情，而證人丙○○○於警詢中先證稱：被告從車窗伸手拉
    伊皮包，而後叫伊放手，伊嚇到放手而摔倒等語（參97年度
    偵字第19425 號偵查卷第23頁），後證稱：被告搶奪伊皮包
    時，伊沒有立刻放手因而與被告發生拉扯，被告於車輛行進
    間行搶，伊無法抵抗，伊將皮包放開同時跌倒在地等語（參
    97年度偵字第19425 號偵查卷第26頁），於檢察官偵查中復
    證稱：伊走在馬路上，本來以為皮包被鉤住，轉頭一看，被
    告駕駛自小貨車並從車窗中伸手搶伊皮包，伊想用力將皮包
    拉回來，故以雙手去抓皮包，整個人便掛在車門外，因為被
    告所駕駛之車輛仍在行駛中，伊拉不住，無法抗拒，所以整
    個人跌倒等語（參97年度偵字第19425 號偵查卷第88頁），
    爾後於原審審理時則證述：伊感覺皮包被拉扯時，回頭一看
    發現皮包部分在被告車上，部分還掛在伊左手上，伊便攀在
    被告所駕車輛之車窗上，被告所駕車輛繼續行駛，所以伊被
    拖行一段，被告要求伊放手，伊因為撐不住便鬆手因而跌倒
    ，被告在伊放手後才加速前進等語（參原審卷第54頁），證
    人丙○○○對被告搶奪其皮包之際是否與被告拉扯一節，前
    後所述不一，則是否確有證人丙○○○所稱拉扯一節，尚非
    無疑。依證人丙○○○前開所述，被告係一邊伸手搶奪皮包
    ，一邊繼續駕駛車輛前行，則被告應係單手行搶，而被告除
    出手行搶外，另需注意路況以操控車輛前行，於此情況下，
    被告恐無餘力與丙○○○拉扯，而丙○○○係由車外攀附在
    行進間之車輛上，勢必需靠雙手盡力攀附車身以維持其身體
    穩定，衡情丙○○○應無暇顧與被告拉扯，是被告辯稱其未
    與丙○○○發生拉扯等語尚屬可信。再者，證人丙○○○證
    稱被告僅單純駕車前行，且於車輛行進中，被告要求丙○○○放手，丙○○○因力氣用盡而放手，而被告於丙○○○放
    手之後始加速等語，可見被告並未對丙○○○施以任何積極
    之攻擊行為，被告單純脫逃行為，自難與準強盜罪所稱之強
    暴、脅迫等同觀之。至證人丙○○○雖曾於警詢及檢察官偵
    查中提及因被告於車輛行進間行搶，伊無法抵抗等語，然被
    告於前開強奪過程中，並未與丙○○○拉扯，亦無其他積極
    攻擊行為，已如前述，而證人丙○○○亦無法明確具體陳述
    被告實施何種積極行為致使其無法抗拒，堪認證人丙○○○
    所稱無法抗拒之對象，應非指被告所施之挽力。復參以被告
    搶奪行為事出突然，衡情丙○○○當猝不及防，且被告係駕
    車對步行之丙○○○實施搶奪，被告搶得皮包後，當會儘速
    駕車離去，當時步行之丙○○○本即難以追回遭搶之皮包，
    此種客觀條件差距造成丙○○○無法追回遭搶財物，並非被
    告對之施以外力所致，故證人丙○○○所稱無法抵抗等語，
    應係指其不及抵拒而言。被告並未對證人丙○○○施以任何
    強暴、脅迫行為致使丙○○○無法抗拒，自與前揭準強盜所
    稱強暴、脅迫構成要件有間；（三）證人甲○○於警詢及原
    審審理時證稱：伊看到丙○○○之皮包遭搶，伊便攀在被告
    所駕車輛右前車窗，當時車速緩慢，被告叫伊放手，並將車
    速減慢，伊被拖行約500 公尺，撐到沒有力氣便放手而摔到
    地上等語（參97年度偵字第19425 號偵查卷第31頁至第32頁
    、原審卷第56頁、第57頁）。依證人甲○○前開所述，其攀
    附被告車身時，被告所駕車輛本即在行進間，可見被告並非
    因為甲○○對之追躡或意圖取回贓物而特意以驅動車輛之方
    式防止甲○○之行為，被告並未有何積極攻擊或壓制行為，
    況證人甲○○亦證稱被告車速緩慢，甚且要求甲○○放手並
    放慢車速等語，亦無公訴人所指被告催加油門加速前行之強
    暴行為。況依證人甲○○之供述，其尚可沿路攀附被告所駕
    車輛之車身相當時間、距離，嗣因衡量自身體力不支始鬆手
    放棄攀附車輛，依客觀情勢觀之，被告之駕車行為應尚未達
    至使甲○○難以抗拒之程度。故被告駕車前行之舉，僅係被
    動之逃脫行為，與準強盜所指為脫免逮捕、防護贓物而主動
    對甲○○施以強暴之要件有別，且未達至使甲○○難以抗拒
    之程度，被告前開行為應非準強盜罪所稱強暴行為。綜上所
    述，本件並無積極證據足資認定被告有與丙○○○發生拉扯
    之強暴行為，或有對丙○○○、甲○○施以至使渠等難以抗
    拒程度之強暴行為，揆諸前揭解釋及說明，尚難以刑法第
    329 條之準強盜罪相繩，起訴法條尚有未洽，惟其基本事實
    同一，本院自得變更法條後審理之。又被告有如事實欄所示
    之論罪科刑及執行完畢情形，有本院被告前案紀錄表1 份附
    卷可稽，其於徒刑執行完畢後，5 年以內再故意犯本件有期
    徒刑以上之罪，為累犯，應依刑法第47條第1 項之規定加重
    其刑。
四、原審本於同上見解，適用刑事訴訟法第300 條、刑法第325
    第1 項、第47條第1 項之規定，並審酌被告前有多次毒品前
    科，素行不佳，正值青壯，不思以正途營生，竟為圖私利，
    搶奪他人財物，且以婦女為搶奪對象，對被害人所造成嚴重
    心理上恐懼，並衡其犯罪動機、所得財物之價值、智識程度
    、犯罪情節，犯罪後坦承犯行，尚知悔悟，態度尚可等一切
    情狀，判處被告有期徒刑9 月，經核其認事用法，並未違背
    經驗法則、論理法則，量刑亦稱妥適。檢察官上訴意旨略以
    ：案發當時被害人丙○○○、甲○○為防護財物，遭被告之
    車輛拖行，嗣跌倒在地，致分別受傷；被害人之受傷係導因
    於被告之搶奪行為，應為被告所明知，並應能預見有導致被
    害人受傷之風險，本應於發現被害人攀附車輛後，立即停車
    ，防止被害人受傷情事之發生，詎其仍竟基於防護贓物之犯
    意，不顧被害人之危險，冀以車輛行進之速度擺脫被害人，
    而未停車，拖行被害人數公尺之遠，終致被害人倒地受傷，
    其消極不停車行為，在法律評價上應與積極攻擊行為之評價
    應等量齊觀甚明，仍認被告所為已該當於刑法準強盜罪等語
    ，指摘原審判決不當。惟衡諸其上訴意旨，並未就原審認定
    之事實有所爭執，僅係就法律適用提出不同見解，並就原審
    判決已經審酌之事項重為陳詞，原審判決既已就被告所為僅
    為搶奪而非準強盜罪詳予說明理由，核無違誤，如前所述，
    本件上訴為無理由，應予駁回。
據上論斷，應依刑事訴訟法第368 條，判決如主文。
本案經檢察官黃全祿到庭執行職務。
中    華    民    國    98    年    4     月    8     日
                  刑事第二十庭審判長法  官  楊貴雄
                                    法  官  林銓正
                                    法  官  鄧振球
以上正本證明與原本無異。
如不服本判決，應於收受送達後10日內向本院提出上訴書狀，其
未敘述上訴之理由者並得於提起上訴後10日內向本院補提理由書
（均須按他造當事人之人數附繕本）「切勿逕送上級法院」。
                                    書記官  劉有志
中    華    民    國    98    年    4     月    8     日
附錄：本案論罪科刑法條全文
中華民國刑法第325條第1項
（普通搶奪罪）
意圖為自己或第三人不法之所有，而搶奪他人之動產者，處6 月
以上5 年以下有期徒刑。


司法院資訊處製作；財團法人民間司法改革基金會備份。
